臺灣桃園地方法院民事判決　　　　　　　95年度小上字第81號
上　訴　人　甲○○
　　　　　　　　　　　　巷1弄7號
被上訴人　　遠東國際商業銀行股份有限公司
法定代理人　乙○○
上列當事人間請求清償債務事件，上訴人對於民國95年11月9 日
本院中壢簡易庭95年度壢小字第1224號第一審小額民事判決提起
上訴，本院判決如下：
    主  文
上訴駁回。
第二審訴訟費用新台幣壹仟伍佰元由上訴人負擔。
    理  由
壹、程序方面：按對於小額程序之第一審裁判之上訴，非以其違
    背法令為理由，不得為之，民事訴訟法第436條之24第2項定
    有明文。所謂判決違背法令係指判決不適用法規或適用不當
    者而言。且依同法第436條之25規定，上訴狀內應記載上訴
    理由，並表明原判決所違背之法令及其具體內容，以及依訴
    訟資料可認為原判決有違背法令之具體事實。查本件上訴人
    提起上訴，以：兩造間消費性商品貸款契約書約定事項(3)違
    反民法第247 條之1 之規定，該定型化契約條款無效，原審
    認契約有效，屬違背法令等語。核其上訴理由，既以原審判
    決違背民法第247 條之1 第3 款之規定等語，堪認其對於原
    第一審小額判決違背法令之情事，已有具體之指摘，是上訴
    人提起本件上訴，應認為已具備合法要件，合先敘明。
貳、實體方面：
  一、按小額程序之第二審判決，依上訴意旨足認上訴為無理由
      者，得不經言詞辯論為之。民事訴訟法第436 條之29第2
      款定有明文。
  二、本件上訴人係對於小額訴訟之第一審判決提起上訴，核其
      上訴理由略以：
    (一)其因向訴外人山基電信股份有限公司（下稱山基公司）購
      買電信產品而與山基公司成立買賣契約，然其為支付山基
      公司所提供之電信服務費用，而由山基公司代理伊與被上
      訴人簽定代償分期付款之消費借貸契約，山基公司係被上
      訴人之特約商兼委外行銷公司，據此兩造與山基公司間先
      成立買賣契約後始簽訂消費借貸契約之法律關係，即具有
      契約聯立關係存在，亦為兩造與山基公司間互負履行義務
      之雙務契約，故本件債權之相對性絕對有別於被上訴人原
      審所主張係由消費者自行向被上訴人辦理信貸，待被上訴
      人撥款予消費者後，消費者再自行向外消費之個別債權契
      約，此種情形下，一切風險應由兩造與山基公司依約定負
      責分擔。詎山基公司自民國95年1 月間起無預警停業，而
      未繼續依約提供電信服務，伊與山基公司之買賣原因即告
      中斷，故在山基公司未依約繼續提供電信服務前，依民法
      第264 條規定，伊自得主張同時履行之抗辯，而停止繼續
      繳費。
    (二)被上訴人透過與山基公司間之定型化契約設計，違反消費
      者保護法施行細則第14條規定，明顯架空消費者向山基公
      司購買電信產品後所應享有之法定權益之事實如下：
      1.消費者在法定期間內不得主張無條件解除契約之權利。
      2.在山基公司未對消費者提供商品或服務時，消費者不得
        以對其拒付商品或服務價金之權利。
      3.消費者無隨時提出解約之權益。
      4.消費者無合法使用法定國幣以維護自身權益之權利。
    (三)被上訴人所專用小額信用貸款申請書中之申請人聲明書欄
      第4 條第1 項約定，申請人（指上訴人）暸解申請人與山
      基公司間之權利義務關係或糾紛，概與貴行（指被上訴人
      ）無關，應由受款人（指山基公司）與申請人自行處理，
      申請人不得因此拒付貸款之餘額云云。乃係一定型化約款
      ，對上訴人不利且顯失公平，依民法第247 條之1 規定，
      該項約定應屬無效。惟被上訴人明知該項約定違法，仍繼
      續使用與消費者成立消費借貸契約，依同法第71條規定，
      為無效。而按違背法令所禁止之行為不能認為有效者，其
      因該行為所生之債權債務關係亦不能行使請求權，故違法
      之行為絕不因不諳法令者之同意簽名而歸於消滅。
    (四)按被上訴人與山基公司間簽訂合作協議書之運作模式，若
      因山基公司之因素，消費者要求終止契約或拒付剩餘之貸
      款，而主張須由山基公司無條件就所收取之範圍，代消費
      者償還分期借款時。意謂必須山基公司在正常營運下始須
      負責，反之則由消費者完全承擔。此舉無非係幫助山基公
      司脫免責任，鼓勵山基公司倒閉，顯見被上訴人與山基公
      司間有通謀虛偽意思表示，依民法87條規定，其意思表示
      無效。
    (五)末依上訴人與山基公司簽訂之協議書第11條第1 項約定，
      消費者有權於任何時間得以書面通知山基公司終止契約。
      次依被上訴人前開貸款申請書中之申請人聲明書欄第4 條
      第3 項第1 款約定，若申請人於貸款金額全數清償前向申
      請人指定受款廠商要求中止與申請人指定受款廠商間之商
      品或服務契約時，本貸款契約亦視同到期。在山基公司無
      預警停業後，伊已寄發存證信函向山基公司提出解約，依
      民法第259 條規定，兩造與山基公司間之契約關係，即視
      同解除等語，並聲明：廢棄原判決及假執行之執行。
  三、被上訴人於原審起訴主張：被告（即上訴人）於94年7 月
      27日向原告（即被上訴人）申請信用分期貸款新台幣（下
      同）71,976元，約定還款方式為自原告（即被上訴人）實
      際撥貸日之次月15日起分24期還清，還款日期自94年8 月
      5 日（即實際撥貸日）起至96年8 月5 日止。詎被告（即
      上訴人）自95年4 月15日起即未依約繳納分期付款本金，
      迭經催討無效，依約被告（即上訴人）已喪失分期償還之
      期限利益，爰依消費借貸之法律關係提起本件訴訟，並聲
      明：如原審判決主文第1 項所示。
  四、被上訴人於原審起訴主張：上訴人於94年7 月27日簽立小
      額貸款申請書向其申請信用分期貸款71,976元，約定還款
      方式為自其實際撥貸日之次月15日起分24期還清，還款日
      期自94 年8月5 日（即實際撥貸日）起至96年8 月5 日止
      。詎被告（即上訴人）自95年4 月15日起即未依約繳納分
      期付款本金之情，業據被上訴人提出小額貸款申請書、契
      約書、應攤還本息記錄等為證，上訴人對於上開小額貸款
      申請書上之簽名真正及未繳納之金額均不爭執，被上訴人
      此部分之主張堪信為真實。
  五、兩造簽立之上開小額信用貸款申請書僅係上訴人向被上訴
      人申請貸款，與上訴人和訴外人山基公司之「商品服務契
      約」（即３Ｇ省錢專案）無關，亦即上開貸款契約與「商
      品服務契約」並非聯立契約：
      觀諸被上訴人於原審提出之小額信用貸款申請書，除申請
      人聲明書欄四、其他聲明事項外，均與一般小額貸款申請
      書相同，上開其他聲明事項，係對貸款並非直接匯入申請
      人所有之帳戶內，而係匯至「申請人指定之受款廠商」之
      情形，所為之特別約定，該其他約定事項第1 項約明：「
      申請人（即上訴人）瞭解申請人與山基公司如有任何債權
      債務糾紛或其他法律上之責任，蓋與貴行（即被上訴人）
      無關。貴行僅提供小額信用貸款服務予申請人，並非申請
      人指定受款廠商之商品或服務之進口人、出賣人或經銷人
      ，貴行與申請人指定受款廠商間亦無委任、代理、合夥關
      係，或對申請人指定受款廠商之商品服務提供任何保證或
      擔保。申請人瞭解並同意貴行於核准本貸款後，將貸款金
      額一次撥入申請人指定受款廠商所指定之帳戶，與申請人
      以現金向申請人指定受款廠商一次直接給付商品或服務之
      價金相同，因此，如商品或服務發生任何爭議、有瑕疵或
      申請人指定受款廠商不履行債務或停止提供商品或服務，
      申請人應向申請人指定受款廠商主張權利，不得以此作為
      拒繳任何應付貨款款項之抗辯」，可知上訴人申請本件貸
      款係用以支付其基於上開「商品服務契約」應交付山基公
      司之買賣價金，則存在於兩造間者僅有消費借貸契約，且
      上訴人親自填寫簽名之申請書已明示為向被上訴人申請「
      小額信用貸款」，上訴人對於兩造間消費借貸之契約關係
      自難諉為不知，至上訴人與山基公司間就所訂購之商品或
      提供之服務，如有任何糾葛，實與被上訴人無涉，上訴人
      自不能執與山基公司間之爭執或抗辯事項，拒絕清償本件
      消費借貸款。
  六、兩造所訂立之小額信用貸款申請書內申請人聲明書第4 條
      其他聲明事項第1 項已約明：「申請人（即上訴人）瞭解
      申請人與山基公司如有任何債權債務糾紛或其他法律上之
      責任，蓋與貴行（被上訴人）無關」之約定，並不符合民
      法第247 條之1 第3 款之要件，難認有「按其情形顯失公
      平者，該部分約定無效」：
      上訴人另抗辯小額信用貸款申請書內之前揭條款對上訴人
      不利且顯失公平，應屬無效等情；經查：
    （一）系爭「小額信用貸款申請書」（含背面小額信用貸款
          契約書），係被上訴人為與不特定多數申請分期付款
          之消費者訂立同類契約之用，所提出預先擬定之契約
          條款，固屬定型化契約條款及定型化契約。惟按所謂
          定型化契約應受衡平原則限制，係指締約之一方之契
          約條款已預先擬定，他方僅能依該條款訂立契約，否
          則，即受不締約之不利益，始應適用衡平原則之法理
          ，以排除不公平之「單方利益條款」，避免居於經濟
          弱勢之一方無締約之可能，而忍受不締約之不利益，
          是縱他方接受該條款而締約，亦應認違反衡平原則而
          無效，俾符平等互惠原則（最高法院93年度台上字第
          710 號判決要旨參照）。故定型化契約乃指當事人一
          方預定用於同類契約之條款而訂定之契約，而該契約
          條款若有加重他方當事人責任之條款，因違反誠信原
          則，顯失公平而無效時，乃以契約當事人之一方於訂
          約當時，處於無從選擇締約對象或無拒絕締約餘地之
          情況，而簽訂顯然不利於己之約定為其要件。
    （二）本件上訴人申請貸款之目的乃係購買山基公司「3G
          省錢專案」之商品及服務，上訴人在購買前揭商品及
          服務時，當係考慮該商品及服務之價格及己身之需求
          後，始向山基公司購買，至於給付買賣價金之方式，
          倘上訴人認為向被上訴人貸款之小額信用貸款契約對
          上訴人顯失公平，自可不向被上訴人申請貸款，而選
          擇以其他方式給付（例如：現金、使用信用卡支付或
          預借現金、向其他金融機關借貸等），故上訴人實非
          無從選擇而僅能與被上訴人訂立小額信用貸款契約，
          兩造間之消費借貸契約既僅為上訴人給付山基公司買
          賣價金之方式，且上訴人亦已依約繳納4 期分期款，
          揆諸前開說明，上訴人即難執事後山基公司之服務停
          止即指摘與被上訴人訂立之消費借貸契約條款對其不
          利、顯失公平，而主張無效。
  七、上訴人另辯稱：其因本件小額借貸契約所生應清償之借款
      債務，業因被上訴人與山基公司訂立合作協議書約定「肆
      、誠信原則：四、若因乙方（即山基公司）之因素而導致
      申請人要求中止契約或拒付剩餘之貸款本金時，乙方（即
      山基公司）願無條件就所收取貸款之範圍，償還申請人在
      甲方（即被上訴人）所貸款之餘額」之情。可知，本件債
      務已讓與山基公司，依民法299 、300 條規定，被上訴人
      即不可對上訴人主張清償云云。然查：訴外人山基公司之
      客戶即申請人因可歸責於山基公司之情形，自可請求山基
      公司返還預先繳納之費用，惟因客戶對被上訴人尚有貸款
      餘額未清償，所以被上訴人與山基公司約定，基於「誠信
      原則」，山基公司應於「所收取貸款之範圍內，償還申請
      人即客戶在被上訴人所貸款之餘額」。因此上開約定之目
      的在「償還貸款餘額」，而非約定山基公司承擔該客戶之
      借款債務，該客戶之借款債務因此免除。是上訴人此部分
      之抗辯，為無理由。
  八、綜上所述，本件被上訴人依據系爭小額信用貸款契約，請
      求上訴人應給付其59,980元，及自95年4 月16日起至清償
      日止，按日息萬分之五計算之違約金，為有理由，應予准
      許。原判決命上訴人如數給付，並依職權為假執行之宣告
      ，於法並無違誤，上訴意旨指摘原判決不當，聲明廢棄改
      判，為無理由，本院不經言詞辯論逕判決駁回上訴。
參、結論：本件上訴無理由，依民事訴訟法第436 條之32第1項
    、第2 項、第436 條之29第2 款、第436 條之1 第3 項、第
    436 條之19第1 項、第78條，判決如主文。
中　　華　　民　　國　　96　　年　　6 　　月　　11　　日
                 民事第一庭審判長法　官　郭琇玲
                                 法　官　汪智陽
                                 法　官　吳爭奇
上列正本證明與原本無異
不得上訴。
中　　華　　民　　國　　96　　年　　6 　　月　　12　　日
                                 書記官　梁麗雲
